# 请教陈版在持有子公司期间持股比例发生过变动的情况下，日后转为权益法的处理

提问人：飞 618 时间：2015-12-17 11:31:03
因部分处置子公司股权而丧失控制权，但仍保留重大影响，按规定在母公司报表中长期股权投资由成本法改按权益法。准则应用指南中例题都是被投资单位在做为子公司期间时投资单位对其的持股比例没有发生变动的情况。但是实务中，经常遇到被投资单位历史上股权结构变动较频繁，投资单位虽然对被投资单位一直能够实施控制并纳入合并报表范围，但是对其的持股比例在控股和全资之间频繁变动的情况，对于这种情况本人一直很困惑，请陈版及各位前辈指点一下。 情况 1 ：在对被投资单位能够实施控制的期间，控股股东和少数股东之间直接发生了权益性交易，但并不影响被投资单位的净资产的情况 案例 1 ：B公司和C公司共同出资设立A公司，B出资 800 万占80%，C出资 200 万占20%。运营两年，A公司产生了 500 万的净利润，账面净资产变为 1500 万。此时，B公司出资 500 万收购了C公司持有的20%股权（整体估值 2500 万），持股比例变为100%，B公司个别报表中对A公司的长期股权投资成本变为 1300万，B公司合并报表将 200 万的溢价冲减资本公积-股本溢价。A公司的账面净资产仍为 1500 万。又一年后（假设此期间A公司净资产无变动），B公司将持有的A公司60%股权对外转让，转让价款 1800 万（整体估值 3000 万）。B仍持有40%股权，保留重大影响。请问此例中B公司个别报表和合并报表该如何处理？烦请列明计算过程 情况 2 ：在对被投资单位能够实施控制的期间，少数股东单方面增资或撤资，影响了被投资单位净资产的情况 案例 2 ：B公司出资 1000 万设立A公司，持股100%。运营两年，A公司产生了 500 万的净利润，账面净资产变为 1500 万。此时C公司单独对A增资 500 万（ 250 万实收资本， 250 万资本公积），增资完成后A公司实收资本1250 万，B出资 1000 万占80%，仍为控股股东，C出资 250 万，占20%。A公司账面净资产变为 2000 万。又一年后（假设此期间A公司净资产无变动），B公司将其持有的A公司80%股权中的40%对外转让，转让价款 1200 万（整体估值 3000 万），转让后仍持有40%股权，保留重大影响。请问此例中B公司个别报表和合并报表该如何处理？烦请列明计算过程 请陈版和各位前辈帮忙解惑，在此先感谢了，顺祝各位工作顺利！

回答人：chenyiwei
案例 1 ：合并报表层面： 200 万收购少数股权形成的资本公积不动。剩余股权公允价值 1200 万，合并报表层面确认处置收益＝ 1200 ＋1800 － 1500 ＝ 1500 万。 个别报表层面：直接处置股权的收益＝ 1800 －1300*60%=1020万，剩余 40 ％的成本为 520 万。剩余股权假设按 8 ： 2 的比例， 32 ％来源于初始设立（成本 320 万）， 8 ％来源于收购少数股权（成本 200 万），据此，对这两部分股权分别按照各自取得时的公允价值为基础按权益法核算并追溯到各自的取得日（ 32 ％追溯到设立日， 8 ％追溯到收购少数股权的交易日），这两部分股权后续的权益法核算依据和结果可能会有不同。

回答人：chenyiwei
案例 2 ：合并报表层面：少数股东单方面增资时形成资本公积 100 万（＝ 500 － 2000 20% ），在丧失控制权后的合并报表层面仍然保留；合并报表层面确认的丧失控制权损益＝ 3000 80%－ 2000 80%=800 万。剩余 40 ％股权的处置日公允价值为 1200 万。 个别报表层面： 40 ％股权的直接处置收益＝ 1200 － 1000 (40%/80%)＝ 700 万。剩余 40 ％股权的成本为 500 万，以其取得时点（均为最初设立时）
为起点进行权益法核算，包括在C增资扩股时增加享有的权益份额确认为资本公积。

提问人：飞 618 时间：2015-12-18 12:28:29
十分感谢陈版在百忙之中的解答。还是有两处不理解或不确认的地方，请您再指点一下。 1 、在丧失控制权时点，是否个别报表中母公司在成本法调整为权益法的过程中做过哪些分录，应该于合并层面再原分录冲回？ 2 、案例 2 中，陈版所说的“包括在C增资扩股时增加享有的权益份额确认为资本公积”的意思是否就是说A因C增资而增加的 500 净资产，B在按权益法核算时直接按500*40%计算，并计入个别报表的资本公积-其他资本公积？请教陈版这块的处理是否有什么理论基础

回答人：chenyiwei
1 、是，合并报表和个别报表层面对剩余股权虽然都按权益法核算，但核算基础和结果不同。 2 、参考解释 7 号第一条规定。

提问人：飞 618 时间：2015-12-21 15:28:49
陈版，不好意思，我还是没太理解。按解释 7 号第一条，个别报表中“按照新的持股比例确认本投资方应享有的原子公司因增资扩股而增加净资产的份额，与应结转持股比例下降部分所对应的长期股权投资原账面价值之间的差额计入当期损益”。也就是说参照这条，案例 2 中A公司因C公司增资而增加的 500 净资产，B在个别报表对A进行权益法核算时，因为视同初始设立就是40%的股比，其他股东增资时并不存在因持股比例下降而结转长投账面价值的情况，按照处置剩余后的持股比例计算增资的净资产享有的份额即可（500*40%）？并计入投资收益？ 陈版，请问是否可按上述理解？多谢指教！

回答人：chenyiwei
不能这样理解，请看我上面回复的处理方法。

提问人：呼叫帮助 时间：2017-01-12 11:22:22
2011 年 12 月 31 日，A 公司以 B 公司 55%的股权作为出资，投入 C 公司，并办妥工商登记手续，由此 A 公司持有 C 公司 40%股权，C 公司为 A 公司的联营企业；同时 C 公司持有 B公司 55 ％的股权，B 公司为 C 公司的子公司。本次股权整合行为以 2011 年 3月 31 日为评估审计基准日，以评估值作为出资金额，同时约定评估基准日 2011 年 3 月 31 日至股权交割日 2011 年 12 月 31 日的过渡期损益归 A 公司所有。 B 公司 55%股权转让并丧失对其控制权后， A 公司合并报表层面在对所持 C 公司 40%股权投资进行权益法核算时，如果彼此之间存在 2011 年末丧失控制权前发生的未实现内部交易损益 500 万元，是否应当按照《企业会计准则解释第1 号》第七条规定，按比例予以抵销？

回答人：chenyiwei
如果当初的交易是逆流交易，则应继续予以抵销直至逆流交易的标的资产在A的合并报表层面终止确认为止；如果是顺流交易，则在A丧失对B的控制权时，就认为该内部交易损益已经实现，后续无需继续抵销。